臺灣臺北地方法院刑事判決　　　　　　　　　　　　　　九十二年度易字第七九號
　　公　訴　人　臺灣臺北地方法院檢察署檢察官
　　被　　　告　甲○○
　　　　（原名：朱本豐）
　　　　　　　　　　　　　國民.
　　　　　　　　乙○○
　　右　一　人
　　選任辯護人　李後政律師
　　　　　　　　李嘉典律師
右列被告因業務侵占等案件，經檢察官提起公訴（九十度偵字第三七六號），本院判
決如左：
    主  文
甲○○連續意圖為自己不法之所有，而侵占對於業務上所持有之物，處有期徒刑壹年
陸月。
乙○○無罪。
    事  實
一、甲○○係設於台北市○○○路○段一六三號四樓「中天旅行社股份有限公司」（
    下稱中天旅行社）之業務人員，負責招攬業務、收取款項等職務，竟意圖為自己
    不法之所有，基於概括之犯意，連續自民國（下同）八十九年二月間起，至同年
    十月十六日止，利用在外收取公司款項之機會，將附表所示收取之帳款，以變易
    持有為所有之意思全部侵占入己。嗣因甲○○不能歸墊，無法還款，為中天旅行
    社發覺後報警處理，始查悉上情。
二、案經中天旅行社訴請臺北市政府警察局中山分局報請臺灣臺北地方法院檢察署檢
    察官偵查起訴。
    理  由
壹、被告甲○○部分：
一、被告之辯解：
    訊據被告甲○○雖坦承為中天旅行社之業務人員，並於右揭時間挪用附表所示金
    額，惟矢口否認有何業務侵占犯行，辯稱：
  (一)被告業於八十九年七月一日向台灣台北地方法院檢察署檢察官自首業務侵占，並
    經不起訴處分確定，故本件應為前案不起訴處分效力所及。
  (二)被告為俗稱之「牛頭」，並非旅行業從業人員，與告訴人為合作關係，由被告向
    外招攬團體，再把證件交給中天旅行社辦理所有手續，等出團時，再將團費收回
    ，與中天旅行社三七分帳，被告有權利先支配利潤再報備。如果團費未清，公司
    一定不會出團。公司本應定期跟被告結帳，約三個月至半年，但公司自八十八年
    起至今均未與被告結帳，被告無法生活，因此才挪用，但並非侵占。
  (三)被告並未請乙○○在報表上記載沒有收取部分金額。
二、本院之判斷：
  (一)程序方面：
    1.經查被告確曾於八十九年七月十日向台灣台北地方法院檢察署檢察官自首，陳
      稱自八十九年三月間起至六月一日止，侵占中天旅行社同業訂金及團費共四十
      八萬元，並經檢察官以純屬民事債權債務糾葛為由，於八十九年十二月五日處
      分不起訴確定，業經本院調卷查明屬實（八十九年度調偵字第八一八號卷）。
    2.惟查前案不起訴處分效力，僅及於被告於八十九年三月間某日起至六月一日止
      之侵占事實；但所謂「三月間」為何日，則並未明確指明。從而本件公訴人就
      被告於八十九年二月間某日、三月八日、六月六日、五日、七日、七月二十二
      日、九月十三日、二十四日、十月九日、十六日之業務侵占行為提起公訴，核
      其犯罪行為時間，並非前案不起訴處分效力所及，本件起訴自屬合法。是被告
      辯稱：本件應為前案不起訴處分效力所及云云，並無理由，合先敘明。
  (二)實體方面：
    1.經查被告確實於附表所示時間，收取附表所示金額後，據為己有，並未交給中
      天旅行社，有越南蓄臻旅遊公司聲明書、被告開立予靖偉旅行社之收款單、萬
      商旅行社聲明書、家文旅行社聲明書、郵政存簿儲金無摺存款明細單、被告簽
      名傳真函影本各一份、中天旅行社旅客收費明細表影本四份在卷可稽（偵卷第
      二三、二四、二九、三十、三二、三三、三六、三九頁），核與告訴人指述情
      節相符，足證被告此部分供述與事實相符。
    2.次查告訴人中天旅行社於審理中具狀陳稱：業務員必須先經公司同意，始可先
      行動用所收取之款項，而後再向公司結算，不可能在未經公司同意之下，業務
      員即可自行挪用所收取之款項，否則公司制度會大亂（本院卷第一０六、一０
      七頁）；且告訴人代表人張啟勛亦於偵查中到庭陳稱：「我員工如果要動支，
      先經我同意先動支，如果事後才知道，我有告訴員工，如果我審酌他的理由是
      合情合理，也可以在未先告知的情況下先動用」（偵卷第一七六頁反面）。足
      證中天旅行社並不允許業務員任意挪用代收帳款，而必須經過中天旅行社同意
      。
    3.又查被告甲○○與乙○○於八十八年四月二十二與中天旅行社締結合作條例，
      約定被告甲○○與乙○○所提供之業務利潤，與中天旅行社平均分配之；被告
      甲○○與乙○○之出團，由中天旅行社提供成本，並由乙○○結算業務成本利
      潤後，呈報被告甲○○、乙○○與中天旅行社雙方；如被告甲○○與乙○○向
      中天旅行社預先借支，不得超出該業務利潤二分之一比例，有合作條例影本一
      份附卷可稽（本院卷第二四四頁）。足證被告甲○○於代理中天旅行社收受帳
      款後，應與中天旅行社分配利潤；且該條例第六條既稱「預先借支」，足證被
      告如有挪用帳款而未交予中天旅行社，應係雙方成立消費借貸契約，被告負有
      返還同等金錢之義務，且有額度限制，並非被告可以任意將全部帳款據為己有
      ，且拒不返還。
    4.再查告訴人代表人張啟勛於本院審理時到庭陳稱：「我們約定每團利潤三七拆
      帳，我三被告七，那時沒有約定多久結算一次，因為朱先生進公司前已經欠公
      司一筆錢，每次接團我就會算出利潤，再告訴朱先生，至於團費是出國前就應
      該出清沒有錯，我沒有催討是因為有一段時間我連續出國，且朱先生每次都有
      很多理由，他說過幾天收，我就同意他先出團」（本院卷第二九二頁）。足證
      依慣例，被告應於出團前將團費交付中天旅行社，亦為被告所不否認，益證被
      告於出團前應將團費交付中天旅行社而未交付，即有將該等帳款變易持有為己
      有之意思，進而據為己有。
    5.另查被告雖一再辯稱公司未結帳，被告始挪用云云，且告訴人亦自陳並未催討
      。惟查被告代理中天旅行社收受帳款後，如依雙方約定而有部分挪用情事，則
      屬於消費借貸契約之締結，被告本即負有返還同等金錢之義務，已如前述；該
      項返還義務之成立，並不以中天旅行社之催告為要件。被告之返還義務，並不
      因中天旅行社未為催告或催討，而獲得免除；中天旅行社有無催告，僅發生被
      告是否應自催告時起，依民法第二百二十九條第二項規定負給付遲延責任之問
      題而已。
    6.綜上所述，足證被告甲○○於收取附表所示帳款後，僅泛稱因公司未結帳，被
      告需要生活，未經告訴人同意，即將全部帳款據為己有。是被告所辯，無非事
      後卸責之詞，不足採信。本件事證明確，被告犯行洵堪認定，應予依法論科。
三、論罪：
  (一)核被告所為，係犯刑法第三百三十六條第二項業務侵占罪。
  (二)被告先後多次業務侵占犯行，時間緊接，犯罪構成要件相同，顯係基於概括犯意
    反覆為之，為連續犯，應以一罪論，並依法加重其刑。
四、科刑：
    爰審酌被告因貪圖不法利益，致罹刑典，犯後猶飾詞狡辯，毫無悔意，侵占款項
    逾新台幣一百七十萬元，迄今未返還告訴人等一切情狀，量處如主文第一項所示
    之刑，以示懲儆。
五、不另為無罪諭知部分：
  (一)公訴意旨另以：被告甲○○指示被告乙○○，就附表所示第四、八項之款項，在
    報表上為部分金額尚未收取之不實記載，便利被告甲○○挪用至其私人用途，因
    認被告涉嫌業務登載不實罪嫌，無非係以中天旅行社之旅客收費明細表影本二份
    及證人丙○○之證言為其論據。
  (二)經查在中天旅行社之旅客收費明細表上，確實分別有手寫更改款項註記：「收現
    32000，未收款273500」、「已收款122000、尚欠38000」，有該等明細表影本二
    份在卷可稽（偵卷第二七、三四頁）。而該等手寫註記為中天旅行社會計丙○○
    所為，業經證人丙○○於偵審中結證屬實。惟查證人丙○○於偵查中僅證稱：「
    因為帳單是ＯＰ用電腦打的，而打進去後無法變更，我如果收到的款項如果與電
    腦不符，我就用手寫。（你們公司現金入帳程序？）業務收錢後交給ＯＰ，ＯＰ
    把錢連帳單交給會計」（偵卷第一二五頁反面）。而丙○○則於本院審理時到庭
    詳細證稱：因為業務員收款未足全額，而這二件為ＯＰ乙○○所負責，所以丙○○有去催乙○○，請她去跟業務員催繳，但是始終沒有補足；乙○○說這二件錢
    已經收齊，在被告甲○○身上；丙○○有打電話問甲○○，甲○○也說錢在他身
    上，但是他沒有把錢交出來（本院卷第九一至九三頁）。而被告甲○○亦稱：乙○○是公司ＯＰ負責整理團體業務，收款是由被告與案外人丙○○負責，被告並
    未請乙○○在報表上記載沒有收取等語（本院卷第三九、一九０頁）。足證附表
    所示第四、八項之款項，在旅客收費明細表上為部分金額尚未收取之記載，為證
    人丙○○所為，且因中天旅行社確實沒有收到全部款項，因此丙○○所為之業務
    上登載，並無不實。
  (三)從而證人丙○○既係本於自己向被告甲○○求證之結果，而於旅客收費明細表上
    為部分金額尚未收取之記載，並非接受被告之指示而為，此外復查無其他積極證
    據足資證明被告有何業務登載不實犯行，則此部分之犯行尚屬不能證明，本應為
    無罪之諭知，惟公訴意旨認此部分與前開有罪部分有裁判上一罪關係，爰不另為
    無罪之諭知。
貳、被告乙○○部分：
一、公訴意旨略以：
  (一)被告乙○○係中天旅行社之ＯＰ（即負責機票、催款、入帳、團體簽證等事務）
    ，與被告甲○○共同基於意圖為自己不法所有之犯意聯絡，連續自八十九年二月
    間起，至同年十月十六日止，受甲○○指示，就附表一第四項及第八項之款項，
    在報表上為部分金額尚未收取之不實記載，便利被告甲○○挪用至其私人用途，
    因認被告乙○○共犯業務侵占、業務登載不實罪嫌。
  (二)證據：(1)被告乙○○為被告甲○○之女友；(2)萬商旅行社、家文旅行社聲明書證
    明業已交付團費；(3)證人丙○○證述被告乙○○確實經手附表所示第四、八項金
    額；(4)告訴人之指述。
二、被告之辯解：
  (一)被告為中天旅行社之ＯＰ，並不接觸帳款，只收受業務人員轉交之帳款再轉交會
    計人員。被告與甲○○雖曾為男女朋友，但對於甲○○在外之業務及帳款情形不
    可能完全知悉。
  (二)被告並非萬商旅行社團費之承辦人，且該社聲請書所載承辦人為丁○○，並非被
    告。因該筆為緬甸線，而緬甸、泰國線為告訴人代表人張啟勛與其妻丁○○自行
    處理，且被告亦未曾辦理。
三、按犯罪事實應依證據認定之，無證據不得推定其犯罪事實，又不能證明被告犯罪
    者，應諭知無罪之判決，刑事訴訟法第一百五十四條、第三百零一條第一項定有
    明文。而所謂認定犯罪事實之證據，係指足以認定被告確有犯罪行為之積極證據
    而言，該項證據自須適合於被告犯罪事實之認定，始得採為斷罪資料。又犯罪事
    實所憑之證據，雖不以直接證據為限，間接證據亦包括在內；然而無論直接或間
    接證據，其為訴訟上之證明，須於通常一般之人均不致有所懷疑，而得確信其為
    真實之程度者，始得據為有罪之認定，倘其證明尚未達到此一程度，而有合理之
    懷疑存在時，即無從為有罪之認定（最高法院七十六年度台上字第四九八六號判
    例意旨參照）。
四、本院之判斷：
  (一)經查附表所示第四、八項之款項，在旅客收費明細表上為部分金額尚未收取之記
    載，為證人丙○○所為，且被告甲○○亦稱：乙○○是公司ＯＰ負責整理團體業
    務，收款是由被告與案外人丙○○負責，被告並未請乙○○在報表上記載沒有收
    取（本院卷第三九、一九０頁）等情，已如前述。足證被告乙○○並未就附表所
    示第四、八項之款項，在旅客收費明細表上為部分金額尚未收取之記載，從而並
    無業務登載不實之行為可言。
  (二)次查萬商旅行社、家文旅行社固然聲明業已交付團費予中天旅行社之業務員朱本
    豐，有聲明書影本二份在卷可稽（偵卷第二八、三三頁）。惟查該等聲明書僅足
    以證明被告甲○○收受該二家旅行社團費，但並不足以證明被告乙○○就被告甲○○業務侵占之犯行，有何犯意連絡或行為分擔。
  (三)又查中天旅行社關於萬商旅行社之旅客收費明細表所記載之承辦人為丁○○，並
    非被告乙○○，有該明細表影本一份在卷可按（偵卷第二七頁）。證人丁○○雖
    到庭證稱：該團是被告乙○○承辦，但因為公司尚未提供新的電腦代碼給乙○○
    ，所以乙○○遂使用丁○○的代碼製作明細表等語（本院卷第二八三頁）。惟查
    被告乙○○早於八十八年四月間起即於中天旅行社任職，有合作條例影本一份在
    卷可稽（本院卷第二四四頁），而該份萬商旅行社之旅客收費明細表製作日期則
    為八十九年六月三日，距離被告乙○○任職之時起，相隔已逾一年；且證諸被告
    乙○○於八十九年五月三十日所製作之尚運旅行社旅客收費明細表，承辦人即明
    載為乙○○，足證八十九年六月三日時，被告乙○○早已擁有自己的電腦代碼，
    製作旅客明細表並不需要假借他人的電腦代碼。是證人丁○○之證言，並不可信
    。
  (四)末按告訴人之指訴係以使被告入罪為目的，必須調查其他證據證明被告之指訴與
    事實相符，始可採為證據，實務上迭著有明例。本件告訴人指訴被告乙○○與甲○○共同業務侵占及業務登載不實，為被告乙○○所堅決否認，此外查無其他證
    據足證告訴人之指訴與事實相符，自難僅憑告訴人之指訴，以及被告乙○○曾為
    甲○○女友之事實，遽認被告有何與甲○○共犯業務侵占及業務登載不實之行為
    。則揆諸前開說明，應認其罪嫌尚有不足，依法應諭知無罪之判決。
參、應適用之法律：
    據上論斷，應依刑事訴訟法第二百九十九條第一項前段，三百零一條第一項前段
    ，刑法第五十六條、第三百三十六條第二項，罰金罰鍰提高標準條例第一條前段
    。
中　　　華　　　民　　　國　　九十三　　年　　　十　　　月　　  六   　 日
                                    臺灣臺北地方法院刑事第三庭
                                        審判長法  官  劉慧芬
                                              法  官  歐陽漢菁
                                              法  官  邱  琦
右正本證明與原本無異
如不服本判決，得自收受送達之日起十日內，向本院提出上訴狀
                                              書記官  林素霜
中　　　華　　　民　　　國　　九十三　　年　　　十　　　月　　　十三    日
附錄本案論罪科刑法條：
刑法第三百三十六條
對於公務上或因公益所持有之物，犯前條第一項之罪者，處一年以上七年以下有期徒
刑，得併科五千元以下罰金。
對於業務上所持有之物，犯前條第一項之罪者，處六月以上五年以下有期徒刑，得併
科三千元以下罰金。
前二項之未遂犯罰之。
刑法第二百十五條
從事業務之人，明知為不實之事項，而登載於其業務上作成之文書，足以生損害於公
眾或他人者，處三年以下有期徒刑、拘役或五百元以下罰金。
附表：
┌─┬────────┬────────────┬───────────┐
│　│犯　罪　 時　 間│犯　　 罪　　 事　　 實 │侵　　 占　　 金　　額│
├─┼────────┼────────────┼───────────┤
│一│八十九年二月間　│告訴人公司託被告朱本豐欲│四千零五十美元　　　　│
│　│　　　　　　　　│交付給越南公司之款項　　│　　　　　　　　　　　│
├─┼────────┼────────────┼───────────┤
│二│八十九年三月八日│由靖偉旅行社攬介及以其名│三十二萬八千八百元　　│
│　│　　　　　　　　│義出發之緬泰團團費　　　│　　　　　　　　　　　│
├─┼────────┼────────────┼───────────┤
│三│八十九年六月六日│由尚運旅行社名義出發之南│二十一萬七千五百元　　│
│　│　　　　　　　　│越團已交付朱本豐之團費　│　　　　　　　　　　　│
├─┼────────┼────────────┼───────────┤
│四│八十九年六月七日│由萬商旅行社名義出發之緬│二十八萬五千元　　　　│
│　│　　　　　　　　│甸團以交付朱本豐之團費　│　　　　　　　　　　　│
├─┼────────┼────────────┼───────────┤
│五│八十九年六月五日│客戶蔡金城向告訴人公司購│七萬五千九百九十五元　│
│　│　　　　　　　　│買前往底特律之兩張機票並│　　　　　　　　　　　│
│　│　　　　　　　　│已交付朱本豐之票款　　　│　　　　　　　　　　　│
├─┼────────┼────────────┼───────────┤
│六│八十九年七月二十│客戶楊敏雄向告訴人公司購│二十四萬六千二百五十元│
│　│二日　　　　　　│買西雅圖來回機票並已交付│　　　　　　　　　　　│
│　│　　　　　　　　│朱本豐之票款　　　　　　│　　　　　　　　　　　│
├─┼────────┼────────────┼───────────┤
│七│八十九年七月二十│豪冠旅行社向告訴人公司購│三萬九千九百元　　　　│
│　│二日　　　　　　│買越南機票及簽証並已交付│　　　　　　　　　　　│
│　│　　　　　　　　│朱本豐之款項　　　　　　│　　　　　　　　　　　│
├─┼────────┼────────────┼───────────┤
│八│八十九年九月十三│家文旅行社已交付朱本豐團│三萬八千元　　　　　　│
│　│日　　　　　　　│費十六萬元，然朱本豐竟向│　　　　　　　　　　　│
│　│　　　　　　　　│告訴人公司稱僅收取十二萬│　　　　　　　　　　　│
│　│　　　　　　　　│二千元　　　　　　　　　│　　　　　　　　　　　│
├─┼────────┼────────────┼───────────┤
│九│八十九年九月二十│豪冠旅行社越南團費尾款已│三十萬元　　　　　　　│
│　│四日　　　　　　│依朱本豐指示將部分金額匯│　　　　　　　　　　　│
│　│　　　　　　　　│入其母朱陳杏璦之帳戶中　│　　　　　　　　　　　│
├─┼────────┼────────────┼───────────┤
│十│八十九年十月九日│萬盛旅行社越南團已交付朱│一千八百美元　　　　　│
│　│　　　　　　　　│本豐之團費尾款　　　　　│　　　　　　　　　　　│
├─┼────────┼────────────┼───────────┤
│十│八十九年十月十六│朱本豐已於八十九年九月三│二萬元　　　　　　　　│
│一│日　　　　　　　│十日為告訴人公司開除，卻│　　　　　　　　　　　│
│　│　　　　　　　　│仍於八十九年十月十六日以│　　　　　　　　　　　│
│　│　　　　　　　　│告訴人公司名義向徐明輝、│　　　　　　　　　　　│
│　│　　　　　　　　│張秀蘭二人收取之訂金　　│　　　　　　　　　　　│
└─┴────────┴────────────┴───────────┘
